【裁判字號】    90,訴,631
【裁判日期】    920313
【裁判案由】    違反藥事法
【裁判全文】
臺灣臺北地方法院刑事判決                            九十年度訴字第六三一號
    公  訴  人  臺灣臺北地方法院檢察署檢察官
    被      告  臺勢科技實業股份有限公司
    兼  代表人  甲○○
    右二人共同  張香堯律師
    選任辯護人  陳欣儀律師
    被      告  臺灣格格實業有限公司
    兼  代表人  戊○○（原名陳富雄）
    被      告  乙○○○○份有限公司
    代  表  人  丁○○
    被      告  丙○○
    兼  右一人
    代  理  人
    右四人共同
    選任辯護人  謝曜焜律師
右列被告等因違反藥事法案件，經檢察官提起公訴（八十八年度偵字第一七三四０號
），本院判決如左：
    主  文
戊○○、丙○○共同製造偽藥，各處有期徒刑壹年。均緩刑年。
甲○○共同明知為偽藥而販賣，處有期徒刑陸月，如易科罰金，以佰元折算壹日。
緩刑年。
臺灣格格實業有限公司之代表人因執行業務，犯製造偽藥罪，處罰金新臺幣壹拾萬元
。
乙○○○○份有限公司之從業人員因執行業務，犯製造偽藥罪，處罰金新臺幣壹拾萬
元。
臺勢科技實業股份有限公司之代表人因執行業務，犯販賣偽藥罪，處罰金新臺幣陸萬
元。
    事  實
一、甲○○係址設臺北市○○路○段三○巷三九號一樓臺勢科技實業股份有限公司（
    下稱臺勢科技公司）之負責人；戊○○係址設臺中縣豐原市○○路一一五號一樓
    臺灣格格實業有限公司（下稱臺灣格格公司，在臺北市○○○路○段一七七號六
    樓之三設有臺北連絡處）負責人；另丙○○係址設臺中縣大里市○○里○○路○
    段五六之一號乙○○○○份有限公司（原名佳妙化工股份有限公司，下稱佳妙公
    司）之廠長，亦為公司實際負責人，其等均明知「婦陰之寶─宮闈棉條」之婦女
    清潔品，係摻有龍腦（俗稱冰片）、ｍｅｔｈｙｌｅｕｇｅｎｏｌ（存在於細辛
    、水菖蒲等中藥用植物中）、ｏｓｔｈｏｌ（存在於獨活、羌活、山當歸、四川
    前胡、蛇床等中藥用植物）、ａｓａｒｏｎｅ（存在於水菖蒲、石菖蒲、日產土
    細辛等中藥用植物）等數種中藥材、成分製成，具有療效，如未經行政院衛生署
    核准擅自製造者，即係偽藥。然其等未經核准，戊○○（原名陳富雄）即委託具
    犯意聯絡之佳妙公司廠長丙○○擅自製造前開具療效之「婦陰之寶─宮闈棉條」
    偽藥，並於民國八十七年九月間（起訴書誤載為八十八年間），由臺灣格格公司
    及經銷商臺勢科技公司共同對外販賣與址設臺北市○○路三一五號之五、二樓之
    （起訴書誤載為三一五號）嬌林美容院，甲○○並刊登廣告宣傳該棉條具有「任
    何婦陰之隱疾二至六週一一根除，赤、白、黃帶三天消除，二週根除，子宮下垂
    、良性瘤、亂、痛經、黴菌等四至六週不藥而癒」等療效，定價新臺幣（下同）
    三千六百元，特價二千九百八十元，嗣於八十八年一月二十日，經衛生機關發現
    上開臺勢科技公司刊登於臺灣時報之廣告，而於同年四月十九日循線至嬌林美容
    院查獲，並扣得「婦陰之寶─宮闈棉條」二盒。
二、案經臺北市政府衛生局函請臺灣臺北地法院檢察署檢察官偵查起訴。
    理  由
一、訊據被告甲○○、戊○○、丙○○均矢口否認有右開犯行；（一）被告甲○○辯
    稱：因為其以前在案外人謝英琴（臺勢科技公司前任負責人）公司任職時，發現
    類似產品唐女賣得很好，所以在八十七年七月二十三日頂下該公司後就照抄戊○○以前的廣告詞徵求經銷商，由其公司小姐刊登，其只是單純刊登廣告，還沒有
    販賣，應該只是被罰錢，不知道為什麼會牽涉刑罰云云。（二）被告戊○○辯稱
    ：伊從未委託佳妙化工公司製造宮闈棉條，衛生局人員至臺灣格格公司辦公室調
    查時，亦無查獲任何宮闈棉條，至於在嬌林美容院查扣之宮闈棉條係證人庚○○
    個人由香港進口包裝並販賣與該美容院，臺灣格格與臺勢科技公司從無任何生意
    往來，被告甲○○所言均不實在，「婦陰之寶，潔身如玉」廣告，是臺勢科技公
    司所刊登，和被告戊○○、臺灣格格公司無關，沒有任何證據證明潔女即宮闈棉
    條，伊只做過宮闈敷面粉（柔軟粉），那並非棉條，而中藥字典裡面對於食物或
    是中藥並沒有詳細區分，像綠豆、薏仁等食物在中藥典中也能入藥，如果是這樣
    ，做什麼東西都會犯法云云。（三）被告丙○○辯稱：本案宮闈棉條並非佳妙公
    司製造，渠案發前從未見過該產品，且扣案宮闈棉條上並無任何載明「由佳妙公
    司製造」之標示可知，渠公司僅在八十五年間透過被告戊○○介紹，為案外人謝
    英琴代工潔女柔軟粉（又名唐女柔軟粉），並代為申請潔女（即唐女）之電視廣
    告事宜，而潔女是「柔軟粉」，與本案之宮闈「棉條」是兩種東西，雖案外人謝
    英琴曾以「潔女」之名印製關於棉條塞劑之廣告說明書，但此係謝英琴之個人行
    為，並非佳妙公司製造宣傳，市面上尚有潔女棉條產品可以比較；渠只是化粧品
    工廠，客人要什麼商標，渠就向衛生單位提出廣告申請，相關原料均是戊○○所
    提供並保證沒有添加任何東西，因為牽涉商業機密，且原料已經變成粉末狀，渠
    也不會多問，據渠所知，很多臺灣視為藥物的東西，到了美國就變成一般的食物
    云云。
二、經查，右開查獲經過，業經證人即臺北市政府衛生局人員蔡富櫻、陳美蓉證述明
    確；又查，「本（臺勢科技）公司廣告之產品『潔女』即臺灣格格實業有限公司
    售予本公司之產品『宮闈棉條』，產品係婦女陰道使用用品，至於宣稱療效，係
    本公司參照該產品說明資料而刊登」、「．．．該產品於春嬌（應為嬌林之誤）
    美容院（臺北市○○路三一五號之五、二樓電話：00000000）亦有販售
    。」、「本件宣稱療效之廣告案，是本（臺勢科技）公司刊登，產品確實向臺灣
    格格實業有限公司所購入」；（問：婦陰之寶廣告宣傳是你刊的？）答：是，我
    賣陳富雄介紹的產品是宮闈棉條，．．．我們是用報紙廣告販售，．．．」、「
    （問：潔女與扣案產品有何不同？）答：都一樣，．．．」；「（問：確實是否
    是臺灣格格賣給你的？）答：沒有錯，．．．」等情業據被告甲○○於臺北市政
    府衛生局訪談、檢察官偵訊、本院調查時供承不諱（偵查卷第七頁、第三十五頁
    背面、本院九十年八月九日訊問筆錄參照），被告戊○○亦一度自承宮闈棉條與
    之前販售的潔女是一樣的（本院九十年九月四日調查筆錄第八頁參照）；「．．
    ．原料都是陳（建鴻）先生所提供．．．」並為被告丙○○所是認（本院九十年
    十一月二十二日訊問筆錄第四頁參照）；「我是向蔣小姐（即證人庚○○）購買
    （宮闈棉條）的，．．．」、「．．．當時蔣小姐有告訴我他在臺灣格格上班。
    」、「．．．他（庚○○）並沒有告訴我這個東西是從香港帶過來的．．．」；
    「（問：唐女與宮闈的東西是否相同？）答：都是一樣的，只不過後來我（庚○○）換成名字用不同的盒子包裝。」等情，復據證人即嬌林美容院負責人己○○
    、證人庚○○結證綦詳（本院九十年八月九日訊問筆錄參照）。次查宮闈棉條包
    裝盒上所列「省衛粧字第０五０二六００號」核准字號，係原臺灣省政府衛生處
    八十二年二月十七日核予佳妙公司產製一般化妝品「宮闈敷面粉」之備查字號，
    並非「宮闈棉條」之核准字號，而宮闈棉條未經核准擅自製造，且經送行政院衛
    生署藥物食品檢驗局檢驗，又確認含有龍腦（俗稱冰片）、ｍｅｔｈｙｌｅｕｇ
    ｅｎｏｌ（存在於細辛、水菖蒲等中藥用植物中）、ｏｓｔｈｏｌ（存在於獨活
    、羌活、山當歸、四川前胡、蛇床等中藥用植物）、ａｓａｒｏｎｅ（存在於水
    菖蒲、石菖蒲、日產土細辛等中藥用植物）等數種中藥材、成分，具有療效，若
    未經行政院衛生署核准生產，屬藥事法第二十條第一款之偽藥，此有行政院衛生
    署中醫藥委員會九十年八月三十一日衛中會藥字第九０００七五二九號函、行政
    院衛生署九十一年二月四日衛署藥字第０九一００一四五九五號函、行政院藥物
    食品檢驗局九十年十一月二十三日藥檢參字第九０一九二七０號函附卷足證，上
    開機關均為食品藥物之主管機關，其所為認定與鑑驗結果均具有一定之公信力，
    足為本院判斷之依憑。再查「潔女」（據被告甲○○稱即為本案之「宮闈棉條」
    ）包裝盒上明載有總代理：臺勢科技實業股份有限公司，工廠：佳妙化工股份有
    限公司（偵查卷第十二頁參照）。又查「家庭三寶」－「鳳寶」－「婦陰之寶－
    宮闈棉條」之廣告上，明載臺灣格格股份有限公司，地址：臺北市○○○路○段
    一七七號六樓之三（偵查卷第三十八頁參照）；復有宮闈棉條二盒扣案，而扣案
    「宮闈棉條」又與臺灣格格公司前開廣告單上之實物照片並無二致。另有臺勢科
    技公司所刊登之「潔女」（即宮闈棉條）廣告單在卷可考。上開證據已足證明潔
    女、唐女與宮闈棉條都為同一種產品，均為佳妙公司所生產，原料由臺灣格格公
    司、戊○○所提供，而宮闈棉條成品中含有中藥材成分，但未經行政院衛生署核
    准生產，屬藥事法第二十條第一款之偽藥，臺灣格格公司與臺勢科技公司均有販
    賣「宮闈棉條」，且已有通路商開始對外銷售等事實。
三、至於被告等所辯，查：
    （一）雖然臺勢科技公司所刊登廣告上係以「潔女」為名稱，但「潔女」、「宮
          闈棉條」是同一種產品，如果有人要買，其就向戊○○進貨，產品確實是
          向臺灣格格公司購入等情，業據被告甲○○自白不諱已如前述，且臺北市
          政府衛生局亦因之循線在嬌林美容院扣得二盒宮闈棉條，顯見被告甲○○
          所言非虛，被告戊○○空言否認上情，辯稱與臺勢公司從無生意往來，被
          告甲○○是胡說云云並不足採；而雖然嗣後被告甲○○翻異前詞，辯稱其
          沒有看過宮闈棉條，在衛生局訪談中如此說，是其自己想像的云云，但衡
          諸當事人或證人於案發時之供述較少權衡利害得失或受他人干預，依經驗
          法則，較之事後翻異之詞為可信，此即所謂案重初供，故除可證明其更異
          之詞與事實相符或其初供係虛偽者外，自不得任意捨棄初供而不採；本案
          並無證據證明被告初供不可採或事後翻異之詞為可信之證據，反而參以臺
          北市政府衛生局確實因甲○○供述扣得宮闈棉條實物，與其起初一度以為
          刊登宮闈棉條廣告只要罰錢了事，後來才驚覺要遭論以刑罰之狀況，可知
          被告甲○○初供與事實相符，其事後之否認無非臨訟卸責之詞，不足採信
          。
    （二）「唐女就是宮闈棉條」；「．．．客人要什麼商標，我們就向衛生單位提
          出廣告的申請．．．」復為庚○○所證稱（如前述）與被告丙○○所是認
          （本院九十年十一月二十二日訊問筆錄第四頁參照），足認唐女、潔女、
          宮闈棉條本質上均為同一種物品，只是更換其名稱與包裝；被告丙○○辯
          稱移送人員誤將潔女（即唐女）柔軟粉與宮闈棉條混為一談，被告戊○○
          辯稱沒有證據證明潔女與宮闈棉條是同一種東西云云，亦不足採。
    （三）至於證人庚○○雖證稱：「．．．（宮闈棉條）確實是我透過朋友從香港
          帶過來的。」、「我沒有在臺灣格格任職」、「這些東西與臺灣格格沒有
          關係」、「（宮闈棉條）確實從香港帶過來的，並非是向陳富雄購買的，
          因為他沒有這個東西。」云云（本院九十年八月九日調查筆錄參照），但
          查「．．．當時候蔣小姐有告訴我他在臺灣格格上班。」、「（庚○○）
          有介紹臺灣格格公司，說是製作中藥化粧品的公司。」、「（問：庚○○
          小姐有無向你提過中藥化粧品除了臺灣格格公司外還有向何人購買？）答
          ：她並沒有向我提過。」已由證人己○○結證綦詳（同日調查筆錄第十六
          頁、第二十四頁、第二十五頁參照），證人庚○○所言不過迴護身為原雇
          主之被告戊○○，證人庚○○之證言不足採信。
    （四）相關單位雖僅在嬌林美容院扣得宮闈棉條，但查臺中縣衛生局檢查藥物現
          場處理紀錄表上明載，其尋找之處所係為台中縣豐原市○村路五巷九號陳
          建宏之住處，並非臺中縣豐原市○○路一一五號一樓之臺灣格格公司，故
          相關單位在被告戊○○住處未起出任何宮闈棉條，僅能證明被告戊○○家
          中未置有宮闈棉條，無法即認臺灣格格公司並無販賣宮闈棉條之事實，被
          告戊○○、臺灣格格公司辯稱沒有在臺灣格格公司扣得宮闈棉條云云，亦
          不足採。
    （五）臺勢科技公司既然於報紙上刊登廣告，自不可能從未看過實物，亦不可能
          於無任何貨源之前提下，貿然耗資於報紙上刊登廣告，否則若有人意欲購
          買，又何來貨物可資交付？而「廣告之所以如此刊登，是因為抄戊○○以
          前的廣告單」乙節，亦為甲○○所是認，可知雖然扣案廣告記載為「潔女
          」，但不過僅為照抄先前廣告產生之錯誤，且潔女即為宮闈棉條已迭經證
          明，足認臺勢科技公司顯有販賣事實存在，被告甲○○辯稱因為之前潔女
          賣得不錯，所以沒有見到貨就先登廣告，看有沒有人來買云云，顯與事理
          有違。
    （六）被告戊○○迭辯稱伊沒有販售宮闈棉條，於嬌林美容院扣得之宮闈棉條是
          庚○○個人販售，與伊無關，在臺灣格格公司未扣得任何宮闈棉條云云，
          卻又自承「因為我們不確定在臺灣銷售（宮闈棉條）是否合法，所以我們
          就在香港成立公司，向南華公司拿產品，進口到臺灣之後包裝準備外銷，
          但是就被人檢舉了。」（本院九十年九月四日訊問筆錄第七頁參照），兩
          者即有矛盾，且觀前開扣案「家庭三寶」－「鳳寶」－「婦陰之寶－宮闈
          棉條」廣告上，明載「臺灣格格股份有限公司」、「地址：臺北市○○○
          路四段一七七號六樓之三」、「本產品系列全經商檢與衛檢合格」、「別
          忘了！來電請早－」、「實例不勝枚舉，歡迎洽詢詳情」、「經銷來電，
          專人往洽」等字樣，顯然專供國內銷售、徵求代理商所用，被告戊○○空
          言辯稱沒有使用，因為當時候還沒有決定是否要販售、僅供外銷云云，綜
          合上開所調查認定之情節參互以觀，並不足採。
    （七）萬物皆有藥性，綠豆、薏仁等物亦可充為中藥，固屬事實，但某種物質是
          否應列為藥物管理，應由主管機關認定，並非由民眾自行判斷，以被告等
          從事相關業務多年，當知曉生產、販售施用於人體，且非充作食物，而係
          誇稱具有療效之物品，應經過報請主管機關許可、核備、審查等程序方得
          行之，被告等既然就宮闈棉條宣稱具有「任何婦陰之隱疾二至六週一一根
          除，赤、白、黃帶三天消除，二週根除，子宮下垂、良性瘤、亂、痛經、
          黴菌等四至六週不藥而癒」等療效，即應遵照程序申請辦理後始得製造、
          販賣，被告等違反規定在先，事後徒以前開說詞辯解，甚至辯稱有些臺灣
          認定的藥物在美國屬於食物云云，殊不足採。
    綜上所述，被告等所辯顯不足採，事證明確，犯行洵堪認定。
二、按「本法所稱偽藥，係指藥品經稽查或檢驗有左列各款情形之一者：一、未經核
    准，擅自製造者。」藥事法第二十條定有明文；核被告丙○○、戊○○所為，均
    係犯藥事法第八十二條第一項之製造偽藥罪，被告甲○○所為，係犯藥事法第八
    十三條第一項之販賣偽藥罪。被告臺勢科技公司、臺灣格格公司，各因其公司代
    表人執行業務，分別犯販賣、製造偽藥之罪，佳妙公司因從業人員丙○○（實際
    負責人）執行業務，犯製造偽藥之罪，均應依藥事法第八十七條之規定，對上揭
    法人科以各該條之罰金刑。又被告丙○○與被告戊○○間，就製造偽藥有犯意聯
    絡與行為分擔，為共同正犯；被告戊○○與被告甲○○間，就販賣偽藥有犯意聯
    絡與行為分擔，亦為共同正犯；公訴人認其等間就所犯各罪，均為共同正犯，容
    有誤會。而被告戊○○製造偽藥後進而販賣，該製造與販賣行為間，有方法、目
    的之牽連關係，應依刑法第五十五條規定，從一重製造偽藥罪論處；公訴人認其
    販賣之行為應為較重之製造行為所吸收不另論罪，亦有誤會。爰分別審酌被告三
    人之犯罪動機、目的，分擔之行為、手段，犯罪後態度等一切情狀，各量處如主
    文所示之刑，並對被告甲○○部分諭知易科罰金之折算標準；復依各實際行為人
    之犯罪情節，對各所屬法人科以如主文所示之罰金刑，以資儆懲。另查被告戊○○、丙○○二人前均未曾受有期徒刑以上刑之宣告，被告甲○○於七十二年間因
    過失致死案件，為臺灣臺南地方法院以七十三年度交訴字第二六號判決判處有期
    徒刑六月，如易科罰金，以三十元折算一日，並於七十三年四月九日易科罰金執
    行完畢，其受有期徒刑之宣告，執行完畢後五年以內未曾受有期徒刑以上刑之宣
    告，此有臺灣高等法院被告全國前案紀錄表三份在卷可按，雖被告甲○○、戊○○、丙○○害怕刑罰制裁致均未坦承犯行，惟本院衡酌該三名被告之犯罪情節、
    內容，認該被告三人經此偵、審程序教訓，當知悔悟，所宣告之刑，均以暫不執
    行為當，爰各併予緩刑三年之宣告，以勵自新。又按刑法第四十一條業已修正為
    ：「犯最重本刑為五年以下有期徒刑以下之刑之罪，而受六個月以下有期徒刑或
    拘役之宣告，因身體、教育、職業、家庭之關係或其他正當事由，執行顯有困難
    者，得以一元以上三元以下折算一日，易科罰金。但確因不執行所宣告之刑，難
    收矯正之效，或難以維持法秩序者，不在此限。」、「併合處罰之數罪，均有前
    項情形，其應執行之刑逾六月者，亦同」，並於九十年一月十日修正施行，同月
    十二日生效，是被告甲○○為本次販賣偽藥犯行後法律已有變更，以修正後之刑
    法第四十一條對被告甲○○較為有利，依刑法第二條第一項前段之規定，應適用
    有利被告甲○○之修正後刑法第四十一條之規定。至於扣案之「宮闈棉條」雖係
    偽藥，因非屬被告等所有，且依藥事法第七十九條第一項：「查獲之偽藥或禁藥
    ，沒入銷燬之。」之規定，應由行政機關依法沒入，附此敘明。
據上論斷，應依刑事訴訟法第二百九十九條第一項前段，藥事法第八十二條第一項、
第八十三條第一項、第八十七條，刑法第十一條前段、第二條第一項前段、第二十八
條、第五十五條、第四十一條第一項前段、第七十四條第一款、第二款，罰金罰鍰提
高標準條例第二條，判決如主文。
本案經檢察官陳焜昇到庭執行職務
中      華      民      國      九十二      年      三  月      十三    日
                                臺灣臺北地方法院刑事第三庭
                                    審判長  法  官   李英勇
                                            法  官   陳德民
                                            法  官   姚念慈
右正本證明與原本無異。
如不服本判決，應於收受判決送達之日起十日內，向本院提出上訴狀上訴於臺灣高等
法院（應附繕本）。
                                            書記官   林義盛
中      華      民      國      九十二      年      三  月      十三    日
附錄本案論罪科刑法條全文：
藥事法第八十二條
製造或輸入偽藥或禁藥者，處七年以下有期徒刑，得併科新臺幣十五萬元以下罰金。
犯前項之罪，因而致人於死者，處無期徒刑或七年以上有期徒刑，致重傷者，處三年
以上十年以下有期徒刑。
第一項之未遂犯罰之。
藥事法第八十三條
明知為偽藥或禁藥，而販賣、供應、調劑、運送、寄藏、牙保、轉讓或意圖販賣而陳
列者，處五年以下有期徒刑，得併科新臺幣十萬元以下罰金。
犯前項之罪，因而致人於死者，處七年以上有期徒刑，致重傷者，處一年以上七年以
下有期徒刑。
因過失犯第一項之罪者，處一年以下有期徒刑、拘役或新臺幣十萬元以下罰金。
第一項之未遂犯罰之。
藥事法第八十七條
法人之代表人，法人或自然人之代理人、受雇人，或其他從業人員，因執行業務，犯
第八十二條至第八十六條之罪者，除依各該條規定處罰其行為人外，對該法人或自然
人亦科以各該條之罰金。


司法院資訊處製作；財團法人民間司法改革基金會備份。
